臺灣宜蘭地方法院刑事判決
110年度訴字第62號
公  訴  人  臺灣宜蘭地方檢察署檢察官
被      告  馮振茂




義務辯護人  林詠御律師
上列被告因偽造有價證券案件，經檢察官提起公訴（109年度偵
緝字第158號），本院判決如下：
    主  文
馮振茂意圖供行使之用，而偽造有價證券，處有期徒刑肆年。
未扣案如附表所示本票沒收。
    事  實
一、馮振茂因遭楊萍追討積欠之新臺幣（下同）400萬元債務，
    為取信楊萍並作為借款之擔保，明知未獲曾振農之授權或同
    意，竟基於意圖供行使之用而偽造有價證券之犯意，於民國
    102年12月12日前之某日，在不詳處所，於附表所示本票之
    發票人欄位，偽造曾振農之署名1枚及於發票人、地址之欄
    位，偽造曾振農之指印各1枚，而偽造如附表所示之本票1紙
    ，並於102年12月25日某時，在楊萍位於新店安康路租屋處
    ，因楊萍一直向馮振茂追討債務，馮振茂遂交付上開本票予
    楊萍，作為安撫楊萍之用，藉以表彰其仍具償債能力而行使
    之，足生損害於曾振農票據交易之信用性。
二、案經楊萍訴由臺灣宜蘭地方檢察署檢察官偵查起訴。      
    理  由
壹、證據能力部分
一、按被告以外之人於審判外之言詞或書面陳述，除法律有規定
    者外，不得作為證據。刑事訴訟法第159條第1項定有明文。
    查證人楊萍於警詢時所為之陳述，係屬被告以外之人於審判
    外之言詞陳述，且據被告及其辯護人爭執其證據能力（見本
    院卷第59頁），卷內復無證據可證有符合刑事訴訟法第15  
    9條之2、第159條之3所規定例外之情事，故此部分陳述自無
    證據能力，不得作為本案證據。
二、本判決其餘所引用被告以外之人於審判外之陳述，被告及辯
    護人於本院準備程序均表示無意見而不予爭執，迄至言詞辯
    論終結前亦未再聲明異議，本院審酌前開證據資料製作時之
    情況，尚無違法不當及證明力明顯過低之瑕疵，亦認為以之
    作為證據應屬適當，揆諸上開規定，堪認有證據能力。其餘
    認定本案犯罪事實之非供述證據，尚查無違反法定程序取得
    之情，依刑事訴訟法第158條之4規定反面解釋，亦具證據能
    力。
貳、實體部分
一、認定犯罪所憑之證據及理由 
    訊據被告固坦承有於上開時地，除發票日期外，偽簽發附表
    所示之本票之事實，惟矢口否認有何偽造有價證券犯行，辯
    稱:伊沒有交付附表所示本票給告訴人楊萍，是楊萍自己拿
    云云。被告之辯護人為被告辯稱:被告承認有偽造曾振農之
    簽名簽發本票，本票上的面額亦係被告所填寫，但被告並沒
    有填載發票日，依證人楊萍於審理中所言，伊在102年6月就
    看過該張本票，可見簽發日期確有疑義，不可能存在合法有
    效之票據，被告稱當時伊與告訴人在交往，之前只有拿本票
    給告訴人看，並沒有交付告訴人行使，再觀諸卷內資料，於
    102年10月25日有寫協議書，被告本票也是在102年12月31日
    才到期，被告並沒有必要給予告訴人同樣在102年12月31日
    到期之曾振農之本票，被告所稱其僅提供本票給告訴人觀看
    而非提供給告訴人行使，並非無據，如果該本票自始未曾合
    法有效，又只是讓他人採信之用，未影響社會經濟之流通，
    應僅構成行使偽造文書，尚難認構成違反偽造有價證券罪，
    另依起訴書所稱，告訴人稱附表所示本票係被告於102年10
    月25日簽立借據時，交給告訴人之本票，但附表所示本票的
    發票日係102年12月12日，顯然本票當時並不實在，且人名
    也是一個假的名字，應為無效的本票，僅構成偽造私文書罪
    ，而非偽造有價證券罪，另被告與告訴人曾經交往，被告係
    為安撫交往對象，始私下偽造無法流通之假本票，其主觀惡
    性及客觀危害情節，核與一般智慧型犯罪或重大財產犯罪，
    大量偽造有價證券以之販賣或詐欺之情形，尚屬有間。是本
    案若逕依偽造有價證券之最低法定本刑科處有期徒刑3年，
    猶嫌過重，不無情輕法重之虞，客觀上尚有情堪憫恕之處，
    爰請就被告所犯之偽造有價證券罪依刑法第59條規定酌減其
    刑云云。經查：
㈠被告於上開時、地，填載如附表所示之本票，並交予告訴人楊
  萍藉以表彰其仍具償債能力之事實，為被告於偵查中坦承不諱
  （詳見109年度偵緝字第158號卷第39頁），並有告訴人即被害
  人楊萍於本院審理時之證述在卷，復有如附表所示之本票影本
  （參見104年度他字第472號卷第7頁）在卷可稽。是此部分事
  實，首堪認定。
㈡證人即告訴人楊萍於本院審理時具結後證稱:系爭本票係於102
  年間取得，詳細月份不記得。當時是在台北吉林路或新店安康
  路租屋處，係被告交付予伊的。因為當時伊一直向被告要錢，
  被告就拿系爭本票給伊，被告還開車載伊和伊女兒一起去高雄
  的苓雅小學。本票上發票日期102年12月12日及到期日，均在
  被告拿系爭本票給伊時已經寫好，是完整的。伊沒有看到被告
  寫。當時被告欠伊300多萬元，被告說發票人是學校家長會的
  會長，發票人欠被告錢，被告說去跟發票人拿500萬元，就可
  以還伊300多萬。被告交付系爭本票給伊的時間係另案即本院1
  03年度訴字第339、348號判決犯罪事實欄第二點所認定之102
  年12月25日，係被告載伊去高雄的那一天，就是被告將系爭本
  票交付給伊的時間等語。衡諸被告係因告訴人楊萍向其追討債
  務，為安撫告訴人楊萍而交付系爭本票予楊萍，應當已事先開
  立完成以供使用，且相較於被告審判中所言，被告及證人楊萍
  於偵查中所言較為接近案發時間，應記憶較為清晰可採，自應
  以被告前揭偵查中之供述及證人楊萍證述較為可採。且本票發
  票日為票據法所規定本票之絕對必要記載事項，欠缺該項記載
  其票據為無效，票據法第11條、第120條第1項第6款規定甚明
  。被告從事商業活動，並有相當之使用票據之經驗，對此自難
  諉為不知;而其既係欲以本票爭取告訴人之信任，為免告訴人
  對其之償債能力產生疑慮，當無故意持無效之本票，以徒生枝
  節之理；參以被告於檢察官偵查中從未提及簽發當時本票之發
  票日係空白等語置辯，至本院審理時方為上開答辯，所述是否
  真實，自容懷疑。被告所辯：當時伊並未填載發票日期等語，
  顯與事理有違，委無足採。應以告訴人之指述，較為可信。此
  外並有如附表所示之本票影本在卷可稽，是被告確於前揭時地
  ，未經授權偽造如附表所示系爭本票之事實，自堪以認定。
㈢綜上所述，被告及辯護人上開所辯均不足採信，本件事證明確
  ，被告犯行均應堪認定，應依法論科。
二、論罪科刑部分:
㈠本案被告行為後，刑法第201條雖於108年12月25日經修正公布
  ，同年12月27日施行，惟查修正後之規定係將罰金數額依刑法
  施行法第1條之1第2項前段規定將罰金數額提高為30倍，亦即
  將原本之銀元3千元（經折算新臺幣後為9萬元）修正為新臺幣
  9萬元，其修正之結果不生有利或不利於行為人之情形，非屬
  法律變更，自不生新舊法比較之問題，而應依一般法律適用原
  則，逕行適用裁判時法。
㈡核被告所為，係犯刑法第201條第1項之偽造有價證券罪。被告
  於系爭本票上偽簽「曾振農」署名及偽蓋指印之行為，皆為其
  偽造有價證券之階段行為，均不另論罪;而被告行使偽造有價
  證券之低度行為，則為其偽造有價證券之高度行為所吸收，亦
  不另論罪。
㈢按刑法第59條規定，必犯罪另有特殊原因與環境，在客觀上足
　以引起一般同情，認即使宣告法定低度刑期尤嫌過重者，始有
　適用。是如別有法定減輕之事由者，應優先適用法定減輕事由
　減輕其刑後，猶嫌過重時，方得為之。經查，被告雖於偵查中
　坦承犯罪，然於本院審理中即翻異前詞，矢口否認犯罪，且迄
　今尚未與告訴人達成和解，在客觀上並不足以引起一般人同情
　，尚無情輕法重之情事，應無適用刑法第59條規定酌減其刑之
　餘地。
㈣爰以行為人之責任為基礎，審酌被告為解決與告訴人間之債務
　糾紛，竟不惜在未得被害人曾振農同意之情況下，冒用其名義
　簽發如附表所示之本票而交付告訴人行使之，使被害人曾振農
  及告訴人受有損害，亦害於票據流通之信用性，應予非難，且
  被告犯後否認犯行，態度難認良好，兼衡其自述教育程度為高
  職畢業，之前從事環保工作，目前在監執行（參見本院卷第15
  4頁）等智識程度及生活狀況暨其犯罪之動機、目的、手段等
  一切情狀，量處如主文所示之刑。
三、沒收部分：
    按偽造之有價證券，不問屬於犯人與否沒收之，為刑法第20
    5條所定，係採必須沒收主義，不以其已經扣押為必要，又
    偽造有價證券上所偽造之印文或署押，係屬偽造有價證券之
    一部分，已因偽造有價證券之沒收而包括在內，亦不應重為
    沒收之諭知(最高法院89年度台上字第3757號判決意旨參照
    )。未扣案如附表所示本票，依刑法第205條之規定，不問屬
    於犯人與否，宣告沒收之。至該本票上偽造的「曾振農」之
    署名及指印，屬上揭偽造曾振農發票行為之一部分，已因前
    揭沒收而包括在內，毋庸另為沒收之諭知。
本案經檢察官林禹宏提起公訴，檢察官張學翰到庭執行職務。
中　　華　　民　　國　　111 　年　　7　　月　　14　　日 
                  刑事第五庭  審判長法　官 陳嘉年
                                    法  官 李蕙伶
                                    法  官 陳嘉瑜
以上正本證明與原本無異。
如不服本判決應於收受送達後二十日內向本院提出上訴書狀，並
應敘述具體理由；其未敘述上訴理由者，應於上訴期間屆滿後二
十日內向本院補提理由書(均須按他造當事人之人數附繕本)「切
勿逕送上級法院」。
中　　華　　民　　國　　111 　年　　7 　　月　　14　　日
                                    書記官  蕭欣怡
所犯法條:
中華民國刑法第201條
意圖供行使之用，而偽造、變造公債票、公司股票或其他有價證
券者，處3年以上10年以下有期徒刑，得併科9萬元以下罰金。
行使偽造、變造之公債票、公司股票或其他有價證券，或意圖供
行使之用而收集或交付於人者，處1年以上7年以下有期徒刑，得
併科9萬元以下罰金。
附表:
編號 本票號碼 票載發票日 票載發票人      發票金額(新臺幣) 偽造之署押 1 CH365951 102年12月12日 曾振農 500萬元 發票人欄位，偽造曾振農之署名1枚及於發票人、地址之欄位，偽造曾振農之指印各1枚